臺灣高等法院刑事判決
111年度上訴字第673號
上  訴  人  臺灣新北地方檢察署檢察官
被      告  黃瑞蘭


上列上訴人因被告傷害案件，不服臺灣新北地方法院110年度訴
字第817號，中華民國111年1月3日第一審判決（起訴案號：臺灣
新北地方檢察署110年度偵續字第6號），提起上訴，本院判決如
下：
    主  文
上訴駁回。               
    理  由
一、經本院審理結果，認第一審判決對被告黃瑞蘭為無罪之諭知
    ，核無不當，應予維持，並引用第一審判決書記載之證據及
    理由（如附件）。
二、檢察官上訴意旨略以：
　㈠證人即告訴人李明朗於警詢、偵查中及原審審理時均一再證
    稱：民國109年3月21日案發當日，被告確實有持其拐杖（下
    稱本案柺杖）毆打其身體及頭部，致其頭部受傷，其當日有
    到亞東紀念醫院（下稱亞東醫院）就醫，並開立診斷證明書
    （下稱本案診斷證明書）等語。而證人即告訴人之外籍看護
    SUNARMI亦證稱：其有看過被告拿拐杖打告訴人頭、肩膀等
    處，但只有本案這一次有去醫院開立診斷證明等語，其二人
    證詞互核一致。此外，本案診斷證明書上日期記載為109年3
    月21日，顯見告訴人確實有於案發當日遭人毆打頭部，而到
    亞東醫院就醫，並開立本案診斷證明書之事實，足見告訴人
    及SUNARMI二人之證詞，應可採信。
  ㈡原審雖謂：「經本院函調告訴人該次就診之病歷，並詢問該
    次診斷是如何確診，據該醫院函覆稱：該頭部創傷是基於告
    訴人主訴而下的診斷，有該院110年10月4日亞病歷字第1101
    004015號函暨告訴人病歷在卷可證」等語，然此更足以證明
    告訴人指稱其有遭他人毆打頭部乙節，應可採信，蓋若告訴
    人沒有遭他人毆打頭部的話，其應不會對亞東醫院之醫師作
    上開之主訴。
　㈢依上所述，被告確實有為如起訴書所載之行為，原審諭知被
    告無罪，其所為論斷，實有違證據法則、論理法則及經驗法
    則，而有未洽之處云云。
三、本院查：
　㈠原判決已就公訴人所提出被告之供述、告訴人於警詢、偵查
    中之證述、SUNARMI於偵查中之證述、告訴人之亞東醫院診
    斷證明書等證據，詳予調查後，說明：
　⒈告訴人警詢時證稱：被告於109年農曆除夕上午6、7時許，在
    伊住處1樓出入口打伊，另於109年3月21日上午9時許，在伊
    住處2樓樓梯間打伊等語；於偵查另證稱：109年1月到3月，
    被告總共打伊5次，只有本案這次有開立診斷證明書，其他
    次沒有等語；於原審審理時證稱：這次是第5次被被告打，
    是在1樓平地打伊頭，打到頭血腫等語。告訴人對於遭被告
    毆打之次數為2次或5次、地點為2樓樓梯或1樓平地等節，前
    後不一，且告訴人於原審審理時既稱：在其住處1樓遭被告
    毆打等語，竟又證稱：在住處下樓時，遭被告推擠、穿越，
    並遭被告搶走拐杖毆打等語，顯有矛盾、可疑，故告訴人前
    揭指述，容有瑕疵可指。
　⒉本案診斷證明書上雖記載告訴人受有頭部創傷之傷勢（下稱
    本案傷勢），然亞東醫院函覆原審稱：本案傷勢是基於告訴
    人主訴而下的診斷等語，核與告訴人證稱：遭被告打頭部導
    致血腫等語不符，又本案診斷證明書有關本案傷勢之記載，
    並非基於理學檢查而確診，性質上仍屬告訴人指述之延伸，
    不具補強證據適格。且若告訴人於警詢指述為真，依告訴人
    提出本案柺杖照片所示之長度與重量，倘持之敲擊體弱、年
    長之告訴人，當留下相當傷勢，而可於就醫時，經理學檢查
    檢出，然本案診斷證明書係告訴人主訴所為，告訴人病歷亦
    未見理學檢查或傷勢照片等資料可佐證，故本案診斷證明書
    無法補強告訴人之指述。
　⒊另依SUNARMI於偵訊時，未能特定目擊告訴人遭被告毆打之日
    期為證述，於原審審理中復證稱：告訴人遭被告毆打數次等
    語，經比對SUNARMI與告訴人之證述，關於被告毆打告訴人
    之時間點不同，SUNARMI之證述反與告訴人於警詢時證稱：
    於過年時遭毆打等語較為接近，可見SUNARMI前開證述，是
    否即為本案被告被訴傷害犯行，容有可疑。再參以SUNARMI
    擔任告訴人看護已9年，關係密切而有利害關係，SUNARMI於
    原審作證時，告訴人亦有想介入指導之情，則SUNARMI之證
    述是否遭外力介入，實有可疑，且針對被告係「搶走」或「
    撿起」本案拐杖、打告訴人「頭」或「肩膀」、被告在3樓
    樓梯間或1樓平地傷害告訴人等節，SUNARMI證詞與告訴人指
    述間均諸多不符，尚難盡信，故難以補強告訴人前揭具瑕疵
    之指述為真。　　
　⒋從而，公訴人所提上開證據，未達通常一般人均不致有所懷
    疑，而得以確信其為真實之程度，無從形成被告有罪之確信
    ，乃就被告被訴傷害犯行為無罪諭知等語。故原判決已詳予
    論述對被告為無罪諭知之理由，核無不當。
　㈡按刑事訴訟法第161條第1項規定：檢察官就被告犯罪事實，
    應負舉證責任，並指出證明之方法。對於其所訴之被告犯罪
    事實，應負提出證據及說服之實質舉證責任，倘所提出之證
    據，不足為被告有罪之積極證明，或其闡明之證明方法，無
    從說服法官以形成被告有罪之心證，基於無罪推定之原則，
    自應為被告無罪判決之諭知。而證據之取捨與證據之證明力
    如何，均屬事實審法院得自由裁量、判斷之職權，茍其此項
    裁量、判斷，並不悖乎通常一般人日常生活經驗之定則或論
    理法則，又於判決內論敘其何以作此判斷之心證理由者，即
    不得任意指摘其為違法。
　㈢原判決已就卷內證據調查之結果，而為綜合判斷、取捨，認
    定不足以證明被告公訴意旨所指傷害告訴人之犯行，其得心
    證之理由已說明甚詳，且所為論斷從形式上觀察，亦無違背
    經驗法則、論理法則，或有其他違背法令之情形，自不容任
    意指為違法。檢察官上訴意旨㈠部分，原判決已詳細說明告
    訴人指述容有瑕疵可指，且本案診斷證明書無法補強告訴人
    之指述，另SUNARMI之證述與告訴人之指訴，關於被告傷害
    告訴人之時間、地點、身體部位及如何取走本案拐杖等節，
    均不相符，復衡以告訴人與SUNARMI間多年之雇主、看護關
    係，及於原審審理時，告訴人有干擾SUNARMI作證之情形，
    故SUNARMI之證詞難以補強告訴人之指訴為真，故告訴人之
    指訴、SUNARMI之證詞均難以採信等語；另檢察官上訴意旨㈡
    部分，固然，本案診斷證明書記載之本案傷勢，乃告訴人經
    亞東醫院醫師診察後所為之診斷，然原審亦詳予說明無以採
    為補強證據之理由：倘告訴人指述為真，則年邁之告訴人遭
    具有相當長度、重量、實心木製之本案柺杖敲擊頭部數下，
    當生相當傷勢，而可於就醫時經理學檢查檢出，然本案診斷
    證明書暨告訴人病歷中，均未見告訴人經相關理學檢查檢出
    傷勢之記載，故本案診斷證明書亦無以補強告訴人之指訴等
    語。是檢察官上開㈠㈡之上訴理由，係就原審依職權為證據取
    捨及心證形成之事項，反覆爭執，復未再提出其他積極證據
    以證明被告確有公訴意旨所指傷害犯行，自非可採。原審所
    為之論斷，從形式上觀察，尚無違背經驗法則、論理法則，
    業如上述，從而，檢察官上開㈢之上訴理由漫指原判決有違
    證據、論理及經驗法則云云，實無理由。
四、綜上所述，檢察官提起本件上訴，為無理由，應予駁回。
據上論斷，應依刑事訴訟法第373條、第368條，判決如主文。
本案經檢察官陳怡君提起公訴，檢察官詹啓章提起上訴，檢察官
鄭堤升到庭執行職務。
中　　華　　民　　國　　111 　年　　4 　　月　　28　　日
                  刑事第二十一庭審判長法　官  林怡秀
                                      法　官  劉元斐
                                      法　官  蔡羽玄
以上正本證明與原本無異。
檢察官如不服本判決，應於收受送達後20日內向本院提出上訴書
狀，惟須受刑事妥速審判法第9條限制。其未敘述上訴之理由者
，並得於提起上訴後20日內向本院補提理由書(均須按他造當事
人之人數附繕本)「切勿逕送上級法院」。
刑事妥速審判法第9條：
除前條情形外，第二審法院維持第一審所為無罪判決，提起上訴
之理由，以下列事項為限：
一、判決所適用之法令牴觸憲法。
二、判決違背司法院解釋。
三、判決違背判例。
刑事訴訟法第 377 條至第 379 條、第 393 條第 1 款之規定，
於前項案件之審理，不適用之。
                                      書記官  陳語嫣
中　　華　　民　　國　　111 　年　　4 　　月　　28　　日
附件
臺灣新北地方法院刑事判決
110年度訴字第817號
公　訴　人　臺灣新北地方檢察署檢察官
被　　　告　黃瑞蘭　女　(民國00年0月00日生)
　　　　　　　　　　身分證統一編號：Z000000000號
　　　　　　　　　　住○○市○○區○○街00巷0弄00號3樓
上列被告因傷害案件，經檢察官提起公訴（110年度偵續字第6號
），本院判決如下：
    主  文
黃瑞蘭無罪。
    理  由
壹、公訴意旨略以：
一、被告黃瑞蘭與告訴人李明朗為鄰居關係，前因細故發生糾紛
    ，被告於民國109年3月21日上午9時許，見告訴人手持拐杖
    ，為外籍看護攙扶步行於新北市○○區○○街00巷0弄00號2、3
    樓之樓梯間，竟基於傷害之犯意，徒手推打告訴人並手持拐
    杖毆打告訴人之身體及頭部，致告訴人受有頭部創傷之傷害
    。
二、因認被告涉犯刑法第277 條第1 項之傷害罪嫌等語。　
貳、法律解釋：
    犯罪事實應依證據認定之，無證據不得認定犯罪事實；不能
    證明被告犯罪者，應諭知無罪之判決，刑事訴訟法第154 條
    第2 項、第301 條第1 項分別定有明文。認定不利於被告之
    事實，須依積極證據，苟積極證據不足為不利於被告事實之
    認定時，即應為有利於被告之認定，更不必有何有利之證據
    ；認定犯罪事實所憑之證據，雖不以直接證據為限，間接證
    據亦包括在內，然而無論直接或間接證據，其為訴訟上之證
    明，須於通常一般之人均不致有所懷疑，而得確信其為真實
    之程度者，始得據為有罪之認定，倘其證明尚未達到此一程
    度，而有合理之懷疑存在時，事實審法院復已就其心證上理
    由予以闡述，敘明其如何無從為有罪之確信，因而為無罪之
    判決，尚不得任意指為違法。另按告訴人之告訴，係以使被
    告受刑事訴追為目的，是其陳述是否與事實相符，仍應調查
    其他證據以資審認。
參、公訴人所提出之證據、被告之辯解：
一、公訴人認被告涉有上揭傷害犯行，係提出被告供述、證人即
    告訴人李明朗於警詢、偵查中、證人即告訴人之外籍看護工
    SUNARMI於偵查中證述、告訴人提出之亞東紀念醫院診斷證
    明書1份為主要論據。
二、訊據被告固坦承為告訴人之鄰居，惟堅決否認有何上開傷害
    犯行，辯稱：我於109年3月21日當天沒有遇到告訴人，我只
    有109年農曆過年初一在門口遇到告訴人，告訴人拿著拐杖
    要下去，我怕告訴人跌倒，我就拿著告訴人的拐杖說「你站
    好，對不起，我先過」，我只有在那1次扶著告訴人，我沒
    有拿告訴人拐杖，也沒有打告訴人等語。
肆、本院之判斷：
一、告訴人指述容有瑕疵可指：
  ㈠證人李明朗於警詢中證稱：被告於109年農曆除夕早上6、7點
    在我住處1樓出入口打我，另外於109年3月21日早上9時許（
    即本案），在我住處2樓樓梯間打我，這2次對方都是搶我拐
    杖打我身體與頭部5、6下，時間持續約2分鐘，除夕被打那
    次因為要去北海岸吃海鮮所以沒時間去驗傷。109年3月21日
    被打這次，我因頭部創傷，身體疼痛有到亞東醫院就醫，我
    被打時，沒有其他人目擊等語（偵字第22624號卷第5頁背面
    ，下稱偵卷）。
  ㈡證人李明朗於偵查中證稱：被告109年1月到3月，被告總共打
    了我5次，只有本案有開立診斷證明書，其他次沒有等語（
    偵卷第17頁背面）。
　㈢另於本院審理中證稱：我住3樓，被告住4樓，我早上6點40分
    下樓要去做復健時，看護工扶著我，被告蓄意殺人，被告下
    來就往前一直推我，從我左邊穿過去，把我的拐杖搶走，從
    我的頭一直打3、4下，被告只打我的頭，就是要我死，打完
    之後把拐杖丟在地上，我的看護工就去撿起來，我這次是第
    5次被打，我就報警，並去亞東醫院拿診斷證明，這次被告
    是在1樓平地打我的頭，打到我頭血腫等語（本院卷第205-2
    09頁）。告訴人對於遭被告全部毆打次數分別有2次、5次之
    不同版本，針對本案遭毆打地點，警詢中所述2樓樓梯間，
    也與本院審理中所稱1樓平地，前後不一，且告訴人審理中
    既稱本案是在1樓遭被告毆打，同時又稱是於下樓時遭被告
    推擠、穿越並遭搶走拐杖而被毆打，顯相矛盾，存有可疑之
    處。
二、診斷證明書無法補強：
　　告訴人所提出亞東紀念醫院109年3月21日診斷證明書，其上
    雖記載告訴人受有頭部創傷之傷勢（偵卷第9頁），然經本
    院函調告訴人該次就診之病歷，並詢問該次診斷是如何確診
    ，據該醫院函覆稱：該頭部創傷是基於告訴人主訴而下的診
    斷，有該院110年10月4日亞病歷字第1101004015號函暨告訴
    人病歷在卷可證（本院卷第31-163頁），與告訴人所稱遭被
    告打頭部導致血腫而不符，是該頭部創傷之傷勢，係本於告
    訴人主訴而記載，並非基於理學檢查而確診，該診斷證明書
    之記載內容，性質上仍屬告訴人指述之延伸，不具補強證據
    之適格。再者，若告訴人前揭指述遭被告搶奪拐杖打其頭部
    打3、4下（警詢中稱約2分鐘）為真，對照告訴人提出之拐
    杖照片（本院卷第171頁），該拐杖為長者使用之實心木頭
    拐杖，有相當之長度與重量，衡情，若持之敲擊人頭部數下
    ，理當會對體弱之長者身上留下相當之傷勢，於就醫時可輕
    易透過理學檢查而確診，然告訴人前揭診斷證明僅係依照病
    患主訴而開立，病歷中亦未見理學檢查或傷勢照片等資料可
    佐證，是此部分亦徵告訴人指述遭傷害之情節容有誇大之嫌
    。
三、在場證人之證詞難以補強：　　
　  證人SUNARMI於偵查中證稱：我忘記告訴人受傷是哪天，告
    訴人剛出家門，沿著牆壁用拐杖扶著走，被告從後面走過來
    ，告訴人的拐杖不知道為何滑到地上，被告就把地上的拐杖
    拿起打告訴人頭、肩膀很多下等語（偵續卷第31-33頁），
    另於本院審理中證稱：告訴人下樓時遭被告打好幾次，但只
    有本案這一次有去醫院開立診斷證明，本案我是早上扶告訴
    人從3樓出門要下樓時，原本好像是要跟告訴人孩子一起去
    吃飯，因為告訴人的孩子要來接告訴人，但詳細時間有點忘
    記了，被告走在我們旁邊說要先過，但是我不知道為什麼拐
    仗突然掉在地上，被告把拐仗拿起來就一直由上往下揮打告
    訴人，打超過1下，揮到告訴人的肩膀好幾次，告訴人去照X
    光時，頭頂有紅紅的等語（本院卷第210-217頁），其偵查
    中未能特定目擊告訴人遭被告毆打之日期，於審理中復稱告
    訴人遭被告毆打數次，比對證人SUNARMI與告訴人兩人間針
    對遭被告傷害「時間點」之證述內容，SUNARMI所稱當天原
    本要跟告訴人小孩去吃飯而於下樓時遭被告攻擊，與告訴人
    審理中所稱當天是要去「復健」不符，SUNARMI所述反而與
    告訴人警詢中所稱「過年遭毆打但因為要去北海岸吃海鮮所
    以沒去驗傷」之另案傷害時間點較為接近，可認SUNARMI所
    述目擊告訴人遭被告毆打頭部之時間點，是否為本案被訴10
    9年3月21日之傷害犯行，容有合理可疑之處，再參以SUNARM
    I擔任告訴人之看護工至今已9年，關係密切而有利害關係，
    SUNARMI於本院作證時，告訴人亦有想介入指導之跡象而經
    本院制止（本院卷第210、212頁），SUNARMI記憶、表達上
    是否有遭外力介入而污染，實有可疑之處，且針對被告是「
    搶走」、「撿起」拐杖，打告訴人的「頭」或「肩膀」、是
    在3樓樓梯間還是1樓平地傷害告訴人，SUNARMI之證詞與告
    訴人指述間均有多處不符之處，而尚難盡信，故本院認為不
    足以補強告訴人前揭存有瑕疵之指述為真。
四、被告否認被訴當天有與告訴人碰面，而告訴人指述有瑕疵可
    指，所提診斷證明又僅係依照病患主訴而開立，目前仍為告
    訴人看護工之目擊證人SUNARMI復未能確定目擊傷害之時間
    ，所述告訴人遭傷害之地點、過程，也與告訴人指述互有不
    符之處，故依檢察官所提出之事證及卷存證據，未使本院形
    成被告有罪確信之心證，被告所涉傷害犯行尚屬不能證明，
    應為無罪之諭知。
據上論斷，應依刑事訴訟法第301 條第1 項前段，判決如主文。
本案經檢察官陳怡君偵查起訴，由檢察官詹啟章到庭執行公訴。
中　　華　　民　　國　　111 　年　　1　　月　　 3　　日
　　　　　　　　　刑事第二十庭  審判長法　官　蕭淳元

                                      法  官  陳宏璋

                                      法  官  黃園舒
上列正本證明與原本無異。
如不服本判決，應於判決送達後20日內敘明上訴理由，向本院提
出上訴狀 (應附繕本) ，上訴於臺灣高等法院。其未敘述上訴理
由者，應於上訴期間屆滿後20日內向本院補提理由書「切勿逕送
上級法院」。
                                      書記官  蔡忠衛
中　　華　　民　　國　　111 　年　　1 　　月　　3 　　日